ACORDAO-COMPLETO-2449491

ACÓRDÃO 8347/2021 ATA 17/2021 - PRIMEIRA CÂMARA

VISTOS, relatados e discutidos estes autos de aposentadoria, com fundamento nos arts. 1º, inciso V, e 39, inciso II, ambos da Lei 8.443, de 16 de julho de 1992, c/c o art. 259, inciso II, do Regimento Interno desta Corte de Contas, ACORDAM os Ministros do Tribunal de Contas da União, reunidos em sessão da 1ª Câmara, ante as razões expostas pelo Relator, em:
9.1. considerar legal o ato constante da peça 4, relativo à aposentadoria de Sandra Maria Rodrigues Gorayeb, autorizando-lhe o correspondente registro, nos termos do art. 260, § 1º, do Regimento Interno desta Corte de Conta; 
9.2. considerar tacitamente registrado em 13/1/2021 o ato constante da peça 3, relativo à aposentadoria de Mônica Schornbaum Cubas Ferraz, e encaminhar os autos à Secretaria de Fiscalização de Pessoal para a adoção dos procedimentos necessários com vistas à revisão de ofício, nos termos do subitem 9.2.1 do Acórdão 122/2021-TCU-Plenário; 
9.3. dar ciência desta deliberação à Diretoria de Administração de Pessoal - Comando da Aeronáutica; e
9.4. arquivar os autos.

Pessoal: Aposentadoria. Processo gerado automaticamente com atos priorizados/selecionados pela Sefip.

Primeira Câmara

Diretoria de Administração de Pessoal - Comando da Aeronáutica.

3. Interessadas: Mônica Schornbaum Cubas Ferraz, CPF XXX.181.267-XX; e Sandra Maria Rodrigues Gorayeb, CPF XXX.421.892-XX.

13.1. Ministros presentes: Walton Alencar Rodrigues (Presidente), Benjamin Zymler, Vital do Rêgo e Jorge Oliveira.
13.2. Ministros-Substitutos presentes: Augusto Sherman Cavalcanti (Relator) e Weder de Oliveira.

ACORDAO-COMPLETO-2525609

Acórdão 373/2022 - Plenário

AUGUSTO SHERMAN

Cuidam os presentes autos das aposentadorias de Mônica Schornbaum Cubas Ferraz e Sandra Maria Rodrigues Gorayeb, emitidas pela Diretoria de Administração de Pessoal - Comando da Aeronáutica, conforme os termos constantes das peças 3 e 4, cujos atos foram encaminhados ao Tribunal por intermédio do sistema Sisac, na sistemática definida na IN 78/2018, com parecer do órgão de Controle Interno pela legalidade.
2.		A unidade técnica, ao analisar os fundamentos legais das concessões bem como as informações prestadas pelo órgão do controle interno, lavrou a instrução vista à peça 6, adiante parcialmente transcrita, com eventuais ajustes de forma:
	" (...) 
EXAME TÉCNICO
a) ato de Monica Schornbaum Cubas Ferraz
3.	A servidora Monica Schornbaum Cubas Ferraz aposentou-se em 10/6/2015, no cargo de agente administrativo, com proventos integrais, com base no artigo 3º da Emenda Constitucional 47/2005, atendendo aos requisitos do fundamento legal (peça 2) .
4.	No quadro de vantagens, consta que a servidora incorporou 10/10 de FG-03. No quadro dos tempos exercidos em funções comissionadas, observa-se que houve a incorporação de quintos de FG-03 após a data limite de 8/4/1998. 
5.	 Este Tribunal tem firme entendimento sobre a ilegalidade da incorporação de quintos, com fundamento no art. 62-A da Lei 8.112/1990, c/c os arts. 3º e 10º da Lei 8.911/1994 e art. 3º da Lei 9.624/1998, decorrente de exercício de função de direção, chefia ou assessoramento, de cargo de provimento em comissão ou de natureza especial após 1998, uma vez que esta Corte de Contas considera que a incorporação da vantagem somente é possível até a data de publicação da Lei 9.624/1998, ocorrida em 8/4/1998 (Acórdão 1972/2017-TCU-Plenário, da lavra do Ministro Bruno Dantas e 1939/2019-1ª Câmara, de autoria do Ministro Vital do Rego) . 
6.	O Supremo Tribunal Federal (STF) , ao apreciar o Recurso Extraordinário (RE) 638.115/Ceará, que teve repercussão geral, deixou assente que as decisões judiciais ou atos emanados pelos poderes Executivo, Legislativo ou Judiciário que determinaram a incorporação de quintos/décimos no período compreendido entre a edição da Lei 9.624/1998 até a edição da Medida Provisória 2.225-45/2001 carecem de fundamento legal e, portanto, violam o princípio da legalidade previsto na Constituição Federal.
7.	Ressalta-se que, ao modular os efeitos da referida decisão, inicialmente, o STF, em grau de embargos de declaração julgados em 30/6/2017, havia entendido que o pagamento da referida parcela deveria ser cessado em qualquer hipótese, aplicando-se tal entendimento até mesmo para os servidores que obtiveram o direito à incorporação assegurado por decisão judicial transitada em julgado, sem a necessidade de ação rescisória.
8.	No entanto, em novo julgamento realizado em 18/12/2019, o STF acolheu parcialmente os embargos de declaração, com efeitos infringentes, para reconhecer indevida a cessação imediata do pagamento da parcela quando fundado em decisão judicial transitada em julgado. Já no caso daqueles que recebem os Quintos em virtude de decisões administrativas ou decisões judiciais sem trânsito em julgado, modulou os efeitos da decisão para manter o pagamento da parcela até a sua absorção integral por quaisquer reajustes futuros concedidos aos servidores.
9.	Tendo em vista que o referido decisum ainda não transitou em julgado, este Tribunal tem considerado ilegal o pagamento da referida parcela e determinado às Unidades Jurisdicionadas que adotem as medidas necessárias à regularização dos pagamentos indevidos de acordo com a modulação dos efeitos realizada pelo STF nos autos do RE 638.115/CE, a exemplo dos Acórdão 659/2020-TCU-Primeira Câmara, relatado pelo Ministro Walton Alencar Rodrigues, e 622/2020-TCU- 2ª Câmara, relatado pelo Ministro Aroldo Cedraz.
10.	Ressalta-se que é permitido o cômputo de tempo residual de exercício de funções comissionadas não empregado até 10/11/1997, para a incorporação de parcela de décimo, com termo final na data específica em que o servidor completar o interstício de doze meses, de acordo com a sistemática definida na redação original do art. 3º da Lei 8.911/1994, sendo todas as parcelas incorporadas, na forma de quintos, transformadas em décimos, e estes, em VPNI - vantagem pessoal nominalmente identificada (Decisão 925/1999-TCU-Plenário, Ministro-Relator Walton Alencar Rodrigues, e Acórdãos 731/2003 e 732/2003, ambos do Plenário e da relatoria do Ministro Guilherme Palmeira, e Acórdão 4970/2012-TCU-Primeira Câmara, de relatoria do Ministro Walton Alencar Rodrigues) .
11.	No caso em exame, no período de 29/11/1993 até 8/4/1998, a servidora possui 4 anos, 4 meses e 20 dias de tempo de serviço exercido em FG-3. Desta forma, a interessada faz jus a 4/5 (8/10) de FG-03 e não 10/10. 
12.	Desta forma, o ato de aposentadoria da ex-servidora está ilegal, haja vista a incorporação de parcela de quintos, que teve amparo em função comissionada exercida após a vigência da Lei 9.624/1998.
13.	Ressalta-se que o ato de aposentadoria da interessada deu entrada no TCU em 13/1/2016, portanto, há menos de cinco anos, não sendo aplicável o procedimento de contraditório e ampla defesa determinado pelo Acórdão 587/2011-TCU-Plenário, Ministro-Relator Valmir Campelo. O prazo de cinco anos se expira em 13/1/2021.
b) ato de Sandra Maria Rodrigues Gorayeb
14.	A servidora Sandra Maria Rodrigues Gorayeb aposentou-se em 10/7/2015, no cargo de professor do ensino básico, técnico e tecnológico, com proventos integrais, com base no artigo 6º da Emenda Constitucional 41/2003, atendendo aos requisitos da aposentadoria (peça 2) .
15.	Não se vislumbrou irregularidades no contracheque da inativa (peça 2) e nem no ato de aposentadoria, que pode ser apreciado pela legalidade. 
CONCLUSÃO
16.	Considerando a análise realizada no ato de concessão inicial de aposentadoria da Sra. Sandra Maria Rodrigues Gorayeb, esta Unidade Técnica considera que o ato pode ser apreciado pela legalidade.
17.	Diante do exposto, considerando a análise realizada no ato de concessão inicial de aposentadoria de Mônica Schornbaum Cubas Ferraz, esta Unidade Técnica considera que o ato deve ser apreciado pela ilegalidade, em razão da incorporação de parcela de quintos após a data limite de 8/4/1998, contrariando jurisprudência desta Corte de Contas e do Supremo Tribunal Federal. A ilegalidade também decorre da percepção de 10/10 de FG-3, quando o correto seria 8/10 de FG-03.
		(...) ".
3.	O Ministério Público, neste ato representado pelo Procurador Sérgio Ricardo Costa Caribé, mediante o Parecer espelhado à peça 8, anuiu à proposição da Sefip.
É o Relatório.

não há.

Procurador Sérgio Ricardo Costa Caribé.

PESSOAL. APOSENTADORIA. UM ATO CONFORME OS NORMATIVOS DE REGÊNCIA. LEGALIDADE E REGISTRO. UM ATO COM INCLUSÃO NOS PROVENTOS DA VANTAGEM DE QUINTOS/DÉCIMOS DECORRENTES DO EXERCÍCIO DE FUNÇÕES COMISSIONADAS EM PERÍODOS POSTERIORES A 8/4/1998. POSSÍVEL PAGAMENTO DA FRAÇÃO DE "QUINTOS/DÉCIMOS" EM PATAMAR SUPERIOR AO DEVIDO. INDÍCIOS DE IRREGULARIDADE. REGISTRO AUTOMÁTICO DA CONCESSÃO PELO DECURSO DO PRAZO QUINQUENAL. RESTITUIÇÃO DOS AUTOS À SEFIP PARA ADOÇÃO DE PROVIDÊNCIAS.CIÊNCIA.

APOSENTADORIA (APOS)

Secretaria de Fiscalização de Integridade de Atos e Pagamentos de Pessoal e de Benefícios Sociais (Sefip).

Versam os presentes autos acerca das Aposentadorias de Mônica Schornbaum Cubas Ferraz e Sandra Maria Rodrigues Gorayeb, emitidas pela Diretoria de Administração de Pessoal - Comando da Aeronáutica. 	
2.	No mérito, a discussão se circunscreve à validade do pagamento da vantagem de quintos/décimos, transformada em VPNI, por força do artigo 62-A da Lei 8.112/1990, incorporados em decorrência do exercício de funções comissionadas após o advento da Lei 9.624/1998, com encaminhamento da unidade técnica pela legalidade e registro da aposentadoria de Sandra Maria Rodrigues Gorayeb, e pela ilegalidade e recusa de registro da aposentadoria de Mônica Schornbaum Cubas Ferraz. O Ministério Público, mediante o Parecer lavrado à peça 8, manifestou concordância com a unidade técnica instrutiva.
3. 		No tocante ao ato visto à peça 4, relativo à aposentadoria de Sandra Maria Rodrigues Gorayeb, a inativação se deu no cargo de professor do ensino básico, técnico e tecnológico, com proventos integrais, com espeque no art. 6º da Emenda Constitucional 41/2003, tendo sido atendidos todos os requisitos exigidos para a jubilação, de sorte que acolho os pareceres precedentes para considerar legal a aposentadoria aqui em comento, autorizando o registro do ato correspondente.
4.		Quanto à aposentadoria de Mônica Schornbaum Cubas Ferraz (peça 3) , a unidade técnica constatou que a interessada vem recebendo parcela de "quintos/décimos" (10/10) , incorporados pelo exercício de função comissionada no período compreendido entre 29/11/1993 e 24/12/2005, portanto além do prazo limite (4/9/2001) , estabelecido pelo Supremo Tribunal Federal, e em valor superior, considerando que até 2001 faria jus somente a 8/10 da função exercida. Em decorrência da possível irregularidade apontada, a unidade técnica pugnou pela ilegalidade do ato de aposentadoria em apreço, proposta a que anuiu o representante do Ministério Público.
5.	Em que pese os pareceres precedentes, entendo que outro deslinde deverá ser dado à questão. É que exsurge do documento constante da peça 3, a informação de que o ato concessório deu entrada nesta Corte de Contas em 13/1/2016, portanto há mais de cinco anos, de sorte que a hipótese presente atrai o novel entendimento adotado por este Tribunal em decorrência da decisão do STF no âmbito do RE 636.553, em que restou fixado o prazo de cinco anos para resolução de mérito de processos de concessão, após o qual esses atos serão considerados tacitamente registrados.  
6.		Assim, por esses fundamentos, entendo que a aposentadoria de Mônica Schornbaum Cubas Ferraz deve ser considerada tacitamente registrada desde 13/1/2021, considerando os cinco anos transcorridos. Todavia, no lastro do que vem decidindo esta Corte de Contas, os autos devem ser encaminhados à Sefip para adoção das medidas com vistas à revisão de ofício, nos termos preconizados na decisão dos embargos de declaração opostos ao mencionado RE 636.553. 
            	Ex positis, divergindo, em parte, da proposta alvitrada pela unidade técnica e do Parecer do representante do Ministério Público, manifesto-me por que o Tribunal aprove o acórdão que ora submeto à deliberação deste Colegiado. 
  TCU, Sala das Sessões, em 25 de maio de 2021.
AUGUSTO SHERMAN CAVALCANTI 
Relator